【裁判字號】    97,消債更,1731
【裁判日期】    980526
【裁判案由】    更生事件
【裁判全文】
臺灣板橋地方法院民事裁定          97年度消債更字第1731號
聲  請  人  甲○○原名「王惠.
上列當事人因消費者債務清理事件聲請更生，本院裁定如下：
    主  文
聲請駁回。
聲請費用由聲請人負擔。
    理  由
一、按債務人與金融機構協商成立者，不得聲請更生或清算，但
    因不可歸責於己之事由，致履行顯有重大困難者，不在此限
    ；本條例施行前，債務人依金融主管機關協調成立之中華民
    國銀行公會會員辦理消費金融案件無擔保債務協商機制與金
    融機構成立之協商，準用前項之規定，消費者債務清理條例
    第151 條第5 項、第6 項分別定有明文。再聲請更生或清算
    不合程式或不備其他要件者，法院應以裁定駁回之，但其情
    形可以補正者，法院應定期間先命補正，復為同條例第8 條
    所明定。依其立法理由可知，債務清償方案成立後，固由債
    務人按其條件履行，惟需於其後發生情事變更，在清償期間
    收入或收益不如預期，致該方案履行困難甚或履行不能，因
    不可歸責於己，始能聲請更生或清算。此項規定旨在避免債
    務人任意毀諾已成立之協商，濫用更生或清算之裁判上債務
    清理程序，蓋以債務清償方案係經當事人行使程序選擇權所
    為之債務清理契約，債務人應受該成立之協議所拘束。債務
    人既已與金融機構協商成立，如認該協商方案履行有其他不
    適當情形，自仍應再循協商途徑謀求解決。
二、本件聲請意旨略以：聲請人目前債務總金額為新臺幣（下同
    ）1,474,472 元，有不能清償債務之情事，消費者債務清理
    條例施行前，曾於民國95年間依照中華民國銀行公會會員辦
    理消費金融案件無擔保債務協商機制，與最大債權金融機構
    台新國際商業銀行股份有限公司（下稱：台新銀行）達成協
    商，雙方約定聲請人自95年 8月起，分120期，利率0.00%，
    每月10日以12,780元依各債權銀行債權金額比例清償各項債
    務，至全部清償為止，惟聲請人於外交部員工餐廳擔任員工
    ，平均每月25,000元之薪資收入，扣除生活必要開銷20,000
    元後（包括繕食費 6,000元、扶養及教育費12,000元、日常
    生活用品及雜支1,500 元、交通費用500 元），剩餘5,000
    元根本不足以負擔前開每月應繳款項，而聲請人配偶連國忠
    本身亦有債務問題，且婆婆連張○玉復因罹患惡性腫瘤，須
    支出醫療費用無法協助聲請人，聲請人在親友資助下勉強繳
    納數期後，終究因親友無力長期資助，於96年10月份停繳；
    再聲請人與台新銀行依前開協商機制達成協商後，拒絕參與
    協商之匯豐銀行竟開始向聲請人催討還款，更使其蠟燭兩頭
    燒，無力繼續償還每月協商應繳金額，足認聲請人毀諾確有
    因不可歸責於己致履行顯有重大困難之事由，而其無擔保或
    無優先權之債務總額未逾1,200 元，復未經法院裁定開始清
    算程序或宣告破產，依法自得聲請更生程序，爰請裁定開始
    更生等語。
三、經查：
（一）聲請人前經中華民國銀行公會會員辦理消費金融案件無擔
      保債務協商機制與台新銀行成立協商，並於96年10月後毀
      諾等情，據其協商協議書、財團法人金融聯合徵信中心債
      權人清冊等件在卷可稽，並有台新銀行97年10月31日台新
      債協97法字第 60262號函附卷可參（見本院卷第51至58頁
      ），是聲請人具狀聲請更生，須符合「不可歸責於己致履
      行顯有重大困難」之要件，方為適法。
（二）再聲請人固以匯豐銀行並未參與協商，致其於協商條件之
      外另遭匯豐銀行催討，且以其收入扣除每月生活必要支出
      後，根本不足清償協商款項，不得不於親友停止資助之後
      毀諾，而主張其毀諾具有不可歸責於己事由等語。惟查：
    1.觀諸聲請人所提匯豐銀行之繳款通知其內容，應係屬聲請
      人於96年9 月至10月間之簽帳繳款通知，此有匯豐銀行之
      繳款通知在卷可稽（見本院卷第12頁），是已難據為匯豐
      銀行未參與協商之證明，則聲請人主張匯豐銀行未參與協
      商程序並另對其進行催討等語，是否為真正，尚非無疑。
      再經本院於98年4 月21日函詢台新銀行說明匯豐銀行未能
      參與協商之原因，台新銀行並於98年5 月1 日以台新總債
      務協商部字第09800001846 號函表示：「... 於聲請債務
      協商時，並無債權人匯豐銀行，惟債權人中華銀行業已併
      入匯豐銀行... 」等語（見本院卷第65頁、第69頁），則
      參以聲請人參與協商機制時對中華商業銀行之債務，與其
      目前對匯豐銀行之債總額相距不遠（見本院卷第9 頁、第
      30頁），顯見聲請人對匯豐銀行未參與協商另遭催討等語
      ，應有所誤認，聲請人據此主張不可歸責於己事由，自非
      可採。
    2.又聲請人收入於扣除生活必要支出後，是否不足履行協商
      條件，本係聲請人於協商成立時即已知悉或可得預見之事
      實，而聲請人於斟酌其經濟狀況後，仍願簽署協商協議書
      ，同意台新銀行之無擔保債務還款計劃，自應受該協議之
      拘束，若非有情事變更致履行顯有重大困難情事，當再循
      協商機制謀求解決，非可逕執為毀諾之不可歸責於己事由
      ，況查，聲請人自協商成立後至96年10月前均如期還款，
      益證其應有履行債務之能力，且聲請人雖稱其配偶連國忠
      本身亦有債務問題，婆婆因罹患惡性腫瘤須支出醫療費用
      等語，然經本院於98年4 月21日函請聲請人就前開情節提
      出相關證明（見本院卷第66頁），而該通知業於98年4 月
      24 日 合法送達聲請人，有送達證書1 份可證（見本院卷
      第67 頁） ，詎聲請人迄今猶未補正說明，蓋聲請人既非
      無法履行協商債務，復因未能提出可供審酌之相關事證以
      資證明所稱各該情節屬實，致本院無從認定其確有具備不
      可歸責於己事由，而得聲請消費者債務清理事件，則聲請
      人之陳述既無證據可供佐證，此外，其亦未再舉證有何新
      生具體情節，可認其有何不可歸責於己致履行顯有重大困
      難之事由，則聲請人更生之聲請，自屬無據。
四、據上論結，本件聲請人既無消費者債務清理條例第151條第5
    項但書所規定不可歸責於己之事由，其向本院聲請更生，應
    屬無據，自應駁回其更生之聲請，爰裁定如主文。
五、另目前銀行公會已針對曾經參加95年度債務協商機制成立而
    毀諾之債務人，提供「個別協商一致性方案」使能再進行協
    商，聲請人倘認原協商條件嚴苛，尚非不得與其債權人台新
    銀行等銀行，再次進行解決債務之商談，經由個別債權銀行
    協商程序求得適當履債，附此說明。
中    華    民    國    98    年    5     月    26    日
                  民事第三庭  法  官  邱靜琪
上為正本係照原本作成
如不服本裁定，應於裁定送達後10日內，以書狀向本院提出抗告
，並繳納抗告費新臺幣1千元
中    華    民    國    98    年    5     月    26    日
                              書記官  鄭美莉


司法院資訊處製作；財團法人民間司法改革基金會備份。
